臺灣新竹地方法院民事裁定  
111年度消債抗字第6號
抗  告  人  林塘岭  


代  理  人  潘和峰律師（法扶）
上列抗告人因消費者債務清理條例清算事件，對於民國111年4月
29日本院110年度消債清字第53號裁定提起抗告，本院裁定如下
：
    主  文
抗告駁回。
抗告程序費用新臺幣壹仟元由抗告人負擔。
    理  由
一、按債務人不能清償債務或有不能清償之虞者，得依本條例所
    定更生或清算程序，清理其債務；聲請更生或清算不合程式
    或不備其他要件者，法院應以裁定駁回之，消費者債務清理
    條例（下稱消債條例）第3條、第8條本文分別定有明文。而
    前開消債條例第3條所謂「不能清償債務或有不能清償之虞
    」者，係指債務人欠缺清償能力，對於已屆清償期，且已受
    請求債務之全部或主要部分，客觀上可預見其處於通常且繼
    續的不能清償之狀態而言。至於有無清償能力，則須就債務
    人之資產、勞力及信用等加以判斷。債務人之資產經評估雖
    已不足以清償債務，惟依債務人之年齡及工作能力，在相當
    期限內如能清償債務，仍應認其尚未達不能清償債務或有不
    能清償之虞。
二、抗告意旨略以：
㈠、原裁定以抗告人積欠債務總額僅約新臺幣（下同）35萬元，
    且以民國（下同）111年臺灣省每人每月最低生活費1.2倍即
    17,076元計算其個人必要支出，及母親扶養費2,359元，抗
    告人無不能清償債務之情形。惟抗告人之同母異父弟弟多年
    未與抗告人及其母親連繫，實際上並無負擔其母親扶養費，
    且其胞姊也沒有每個月給母親2,000元至3,000元，其阿姨雖
    每月資助其母親1萬元，然抗告人與其母親目前居住在阿姨
    的房屋，該房屋並非無償使用，其阿姨有時候會酌扣當作租
    金，剩餘的金額才會給其母親。如以111年臺灣省每人每月
    最低生活費1.2倍17,076元計算，扣除抗告人之胞姊提供之
    營養補充品價值以3,000元計之，抗告人每月仍需負擔母親
    扶養費約14,076元，況抗告人之母親現罹患左肺腫瘤、高血
    脂、糖尿病，近期其病況急轉直下，其花費已非抗告人原先
    所得預期。原裁定未考量抗告人之胞姊及胞弟未完全負擔母
    親扶養費，及抗告人母親健康狀況，認定抗告人負擔母親扶
    養費每月僅2,359元實有不妥（見本院卷第19-20、66頁）。
㈡、抗告人為照顧其母親頻繁進出醫院，無法全職工作，且抗告
    人本身患有糖尿病、腰椎炎、皮膚疾病、多囊性卵巢痼疾等
    疾病，且長期壓抑導致身心狀態不佳，無力且無法謀取勞基
    法所定基本工資等情，抗告人確有不能清償或不能清償之虞
    之情形，爰提起本件抗告，求為廢棄原裁定，並准予本件清
    算之聲請（見原審卷第101-102頁、本院卷第69-71頁）。
三、經查：
㈠、抗告人於110年11月間曾與最大債權銀行即臺灣銀行股份有限
    公司（下稱臺灣銀行）於本院進行債務前置調解，惟臺灣銀
    行未提出任何還款條件，以致前置調解不成立，當庭聲請清
    算，此有臺灣銀行函、調解程序筆錄附於調解案卷可稽（見
    調解卷第45、51頁），並經本院調閱上開卷宗查閱屬實，是
    堪認抗告人已依消債條例之規定聲請前置調解未能成立。又
    債權人於本案抗告時陳報債權額之結果，抗告人目前積欠衛
    生福利部中央健康保險署之健保費優先債權約137,592元、
    臺灣銀行就學貸款約238,370元，債務數額合計約375,962元
    ，此有債權人之陳報狀附卷為憑（見本院卷第29、39頁）。
    是以，抗告人據以聲請清算，本院自應綜合抗告人目前全部
    收支及財產狀況，評估是否已不能維持符合人性尊嚴之最基
    本生活條件，而有「不能清償或不能清償之虞」等情。
㈡、抗告人雖以上開抗告意旨陳稱為照顧其母親及抗告人本身患
    有糖尿病、腰椎炎、皮膚疾病、多囊性卵巢痼疾等因素無力
    謀取勞基法所定基本工資，惟觀諸其提出之衛生福利部中央
    健康保險署門診資料、手術資料、抗告人之診斷證明書（見
    原審卷第105-123、131-133頁），尚不足以證明抗告人有不
    堪工作之情事，況該疾病有輕重程度之分，並非不可治癒或
    穩定治療控制，且抗告人亦自承之前曾擔任牙醫助理每月薪
    資26,000元至28,000元、K書中心櫃台每月薪資26,000元、
    飲料店每月薪資約15,000元上下，之前也有一直找正職的工
    作，但面試沒有上等語（見原審卷第28、77頁、本院卷第65
    -68頁），可徵抗告人主觀上亦認為其雖罹患上述疾病，但
    仍可從事正職工作，且客觀上亦有獲得相較於現在較高收入
    之能力；再者，抗告人雖陳稱其母親罹患左肺腫瘤、高血脂
    、糖尿病、肺結核等疾病，抗告人需照顧其母親及陪同就醫
    ，故無法找全職之工作，並提出其母親之診斷證明書在卷為
    佐（見原審卷第125-129頁、本院卷第35-37頁），惟查，抗
    告人亦陳稱其母親平日是自己在家裡等語（見本院卷第67頁
    ），是應無抗告人在家全日照顧之必要。衡酌抗告人陳稱其
    目前於○○火鍋店擔任服務生，每月收入約10,000元上下，每
    天工作4至6小時，每小時180元，每星期工作3日，每月工作
    12日，都是假日云云（見本院卷第65頁），則抗告人其餘大
    部分時間未能積極尋求其他工作以增加收入，係屬其主觀上
    之工作意願問題，故不能以此等收入認定為其清償能力，避
    免有濫用清算程序之虞。是本院認抗告人客觀上應具備謀取
    最低基本工資之能力，爰暫以勞動部於110年10月15日發佈
    ，自111年1月1日起實施之每月基本工資25,250元，作為計
    算抗告人目前償債能力之依據。　
㈢、又原審業已認定抗告人之母親有不能維持生活而有受扶養之
    必要，就母親扶養費數額及分擔比例，抗告人固以上開抗告
    意旨陳稱其胞弟未實際負擔母親扶養費、其胞姊沒有固定負
    擔母親扶養費，如以111年臺灣省每人每月最低生活費1.2倍
    即17,076元計算，扣除抗告人之胞姊提供之營養補充品3,00
    0元，抗告人每月仍需負擔母親扶養費約14,076元云云。惟
    按直系血親相互間互負扶養之義務；負扶養義務者有數人而
    其親等同一時，應各依其經濟能力，分擔義務；因負擔扶養
    義務而不能維持自己生活者，免除其義務，但受扶養權利者
    為直系血親尊親屬或配偶時，減輕其義務；扶養之程度，應
    按受扶養權利者之需要與負扶養義務者之經濟能力及身分定
    之，民法第1114條第1款、第1115條第3項、第1118條、第11
    19條分別定有明文。由上開規定可知，縱認抗告人所稱其胞
    弟未實際負擔母親扶養費、其胞姊未固定負擔母親扶養費一
    節屬實，亦無法免除其等之扶養義務，僅得減輕扶養義務而
    已，何況抗告人之胞姊現任職五金行，有工作收入，沒有生
    小孩，業據抗告人陳述於卷（見本院卷第67頁）、其胞弟屬
    年輕力壯且有相當工作能力之人，尚非不能分擔扶養費用以
    減少抗告人之負擔，且抗告人之經濟狀況亦未較其姊弟為佳
    ，實無從僅以抗告人上開陳述而免除其等對其母親之扶養義
    務，是其母親之扶養費應與其他共同扶養義務人共同分擔才
    屬合理，以避免將其扶養責任轉嫁由全體債權人負擔。是以
    ，抗告人母親之扶養費用仍應由抗告人連同其胞姊及胞弟共
    三人共同負擔，始符公允。又抗告人於本案訊問時陳稱：阿
    姨現在每個月沒有資助伊母親到1萬元，有時候5,000-6,000
    元，因為伊與母親共同居住於阿姨的房屋，不是無償借住，
    阿姨有時候會把固定資助的1萬元，酌扣當作租金，剩餘的
    金額才會給伊母親等語（見本院卷第66頁），是抗告人之阿
    姨，每月資助、給付予抗告人母親之金額，經扣除租金後，
    即以5,000元為準。至上開抗告意旨另主張:其母親罹患上開
    疾病，其對母親扶養費支出已顯著提高，非原先預期之金額
    ，並提出其母親之醫療費用單據為證（見原審卷第151-157
    頁），惟觀諸上開醫療單據，其中就住院費用95,678元之部
    分，僅為當月份突發性之醫療費用支出，且抗告人亦陳稱其
    母親之肺部腫瘤是良性、母親平日是自己在家裡等語（見本
    院卷第66-67頁），則抗告人之母親並非每月固定有此高額
    醫療支出，爰參酌消債條例第64條之2第2項之規定，以衛生
    福利部公告臺灣省111年每人每月最低生活費用之1.2倍即17
    ,076元為基準（見原審卷第51頁），扣除其母親每月接受阿
    姨資助平均約5,000元（已扣除租金）後，就不足之12,076
    元，由抗告人與其姐弟共三人共同負擔，並由抗告人負擔較
    多之金額，而如其在聲請調解時，所述每月負擔母親5,000
    元扶養費之款項（見調解卷第21頁），逾此範圍，難認可採
    ；至抗告人其個人必要支出之部分，抗告人已於調解時主張
    其個人必要支出為11,400元（含租金4,000元、水電瓦斯費4
    00元、伙食費6,000元、油資500元、電信費500元），並陳
    報上開租金與水電瓦斯費為與其母親均分後之金額等語（見
    調解卷第20頁）。按債務人釋明無須負擔必要生活費用一部
    或全部者，於該範圍內，不受最低數額限制；債務人證明確
    有必要支出者，不受最高數額及應負擔比例之限制，消債條
    例第81條第4項及第5項、第43條第6項及第7項、第64條之2
    第3項定有明文。是以抗告人已陳報其個人每月必要支出低
    於上開臺灣省111年每人每月最低生活費1.2倍之範圍內，原
    審據以認定抗告人其個人之每月必要支出為11,400元並無不
    妥。綜上，抗告人每月生活必要支出為其個人必要支出11,4
    00元、母親扶養費5,000元，總計：16,400元，洵堪認定。
㈣、承上所述，以抗告人現在償債能力，暫以111年每月基本工資
    25,250元，扣除抗告人每月必要生活支出16,400元後，賸餘
    8,850元可供清償債務，參酌抗告人目前積欠之債務數額僅
    約375,962元，已如前述，以其目前每月所得餘額8,850元所
    計算，僅需約3年多即可清償完畢（計算式：375,962元÷8,8
    50元÷12個月＝3.54年）。退步而言，即使本院寬認抗告人本
    身按111年度臺灣省每人每月必要生活費17,076元計算，加
    計負擔其母之扶養費5,000元後，其每月必要支出金額共22,
    076元，以其每月收入25,250元扣除必要支出22,076元後，
    每月尚有餘額3,174元可供清償，僅約需近10年（計算式:37
    5,962元÷3,174元÷12個月＝9.87年）可清償完畢。本院衡以
    抗告人現年42歲（見原審卷第33頁），其距法定退休年齡65
    歲，尚有23年之工作年限，抗告人倘願意繼續勤勉工作提高
    收入，仍可逐月清償其所積欠之債務，客觀上難認其有不能
    清償債務或有不能清償之虞之情事存在。
四、綜上所述，本件客觀上既難認抗告人有不能清償債務或有不
    能清償之虞之情事存在，揆諸首揭法律規定及說明，其清算
    之聲請，於法不合且無從補正，不應准許。原裁定駁回抗告
    人清算之聲請，並無違誤。從而，抗告人提起抗告，請求廢
    棄原裁定並准其清算，為無理由，應予駁回。
五、據上論結，本件抗告為無理由，依消債條例第11條第2項、
    第15條、民事訴訟法第495條之1第1項、第449條第1項、第9
    5條、第78條，裁定如主文。
中    華    民    國    111     年     12   月   20   日
                   民事第二庭 審判長法  官  李珮瑜 
                                    法  官  楊明箴
                                    法  官  鄭政宗
對於本裁定除以適用法規顯有錯誤為理由外，不得再抗告。如提
起再抗告，應於收受送達後10日內委任律師為訴訟代理人，向本
院提出再抗告狀及其繕本各1 份，並繳納再抗告費新臺幣1,000
元。
中　　華　　民　　國　　111 　年　　12　　月　　21　　日
                                    書記官　黃志微